
---
title: "Demi-journée Data Science : Protocole de simulation"
author: "Membre 1 - Génération des données"
date: "2025"
output: html_document
---

# 1. Protocole de simulation

Pour illustrer le modèle linéaire simulé :

```{r, echo=TRUE}
set.seed(1)
n <- 50; p <- 5
X <- matrix(rnorm(n * p), n, p)  # prédicteurs indépendants
beta <- c(2, 0, -1.5, 0, 0)      # vrais coefficients
y <- X %*% beta + rnorm(n, 0, 1) # modèle linéaire avec bruit

head(X)
head(y)
```

1.2 Contrôle de la difficulté

	
Illustration du rôle de ces paramètres

a) Influence du bruit

```{r, echo=TRUE}
set.seed(123)
n <- 100; p <- 3
X <- matrix(rnorm(n * p), n, p)
beta <- c(2, -1, 0.5)

# Bruit faible vs bruit fort
y1 <- X %*% beta + rnorm(n, 0, 0.5)
y2 <- X %*% beta + rnorm(n, 0, 3)

par(mfrow=c(1,2))
plot(y1, X %*% beta, main="Bruit faible (σ²=0.5)", pch=19, col="steelblue")
plot(y2, X %*% beta, main="Bruit fort (σ²=9)", pch=19, col="tomato")
```


b) Influence de la corrélation

```{r, echo=TRUE}
Sigma1 <- diag(3)                        # indépendance
Sigma2 <- matrix(0.8, 3, 3); diag(Sigma2) <- 1  # forte corrélation

library(MASS)
X1 <- mvrnorm(100, mu=rep(0,3), Sigma=Sigma1)
X2 <- mvrnorm(100, mu=rep(0,3), Sigma=Sigma2)

pairs(X1, main="Variables indépendantes")
pairs(X2, main="Variables fortement corrélées")
```


c) Influence du ratio p/n

```{r, echo=TRUE}
n1 <- 100; p1 <- 5
n2 <- 50;  p2 <- 100

X_small <- matrix(rnorm(n1 * p1), n1, p1)
X_big   <- matrix(rnorm(n2 * p2), n2, p2)

dim(X_small)
dim(X_big)
```



# 2.1 Modèle linéaire (cas simple)


```{r, echo=TRUE}
generate_lm <- function(n, p, p0, sigma2) {
  # Matrice de covariance identité (variables indépendantes)
  SigmaX <- diag(p)
  
  # Génération des prédicteurs X ~ N(0, I_p)
  X <- mvrnorm(n = n, mu = rep(0, p), Sigma = SigmaX)
  
  # Génération des coefficients beta*
  beta <- rep(0, p)
  non_zero <- sample(1:p, p0)  # positions non nulles
  beta[non_zero] <- runif(p0, 1, 2) * sample(c(-1, 1), p0, replace = TRUE)
  
  # Génération du bruit et de Y
  eps <- rnorm(n, 0, sqrt(sigma2))
  y <- X %*% beta + eps
  
  # Résultat
  list(y = as.numeric(y), X = X, beta = beta, SigmaX = SigmaX)
}

# Exemple de simulation contrôlée
set.seed(123)
data_simple <- generate_lm(n = 100, p = 10, p0 = 3, sigma2 = 1)
str(data_simple)
data_simple$beta

```



# 2.2 Structure de dépendance des prédicteurs (scénario par blocs)


```{r, echo=TRUE}
library(mvtnorm)  # pour la génération multivariée gaussienne

generate_lm_bloc <- function(n, p, K, K0, sigma2, rho) {
  # Taille des blocs
  block_size <- p / K
  
  # Matrice de covariance en blocs
  SigmaX <- matrix(0, p, p)
  for (k in 1:K) {
    indices <- ((k - 1) * block_size + 1):(k * block_size)
    SigmaX[indices, indices] <- if (k <= K0) rho else 0
    diag(SigmaX)[indices] <- 1
  }
  
  # Génération des prédicteurs corrélés
  X <- mvrnorm(n = n, mu = rep(0, p), Sigma = SigmaX)
  
  # Coefficients vrais
  beta <- rep(0, p)
  non_zero <- sample(1:p, 3)
  beta[non_zero] <- runif(3, 1, 2) * sample(c(-1, 1), 3, replace = TRUE)
  
  # Génération de Y
  eps <- rnorm(n, 0, sqrt(sigma2))
  y <- X %*% beta + eps
  
  list(y = as.numeric(y), X = X, beta = beta, SigmaX = SigmaX)
}

# Exemple
set.seed(42)
data_bloc <- generate_lm_bloc(n = 100, p = 12, K = 3, K0 = 1, sigma2 = 1, rho = 0.8)
str(data_bloc)
data_bloc$beta
round(data_bloc$SigmaX[1:12, 1:12], 2)
```
Nous avons simulé un modèle linéaire avec dépendance par blocs entre les prédicteurs.
Les 12 variables explicatives sont réparties en 3 blocs de taille égale (4 variables par bloc).
Seul le premier bloc est corrélé avec un coefficient ρ = 0.8, tandis que les deux autres sont indépendants.
Trois variables parmi les 12 ont un effet réel sur la variable réponse Y.
Ce scénario introduit une multi-colinéarité partielle entre les variables, permettant d’évaluer la robustesse des méthodes de sélection de variables en présence de corrélation.



# 2.3 - Génération des ensembles train/test
# Compatible avec les scénarios :
#  - "simple" : variables indépendantes
#  - "bloc"   : variables corrélées par bloc


```{r, echo=TRUE}
library(mvtnorm)

generate_lm_split <- function(n_train, p, p0, sigma2, n_test = 10 * n_train, type = "simple") {
  if (type == "simple") {
    train_data <- generate_lm(n = n_train, p = p, p0 = p0, sigma2 = sigma2)
    test_data  <- generate_lm(n = n_test,  p = p, p0 = p0, sigma2 = sigma2)
  } else if (type == "bloc") {
    train_data <- generate_lm_bloc(n = n_train, p = p, K = 3, K0 = 1, sigma2 = sigma2, rho = 0.8)
    test_data  <- generate_lm_bloc(n = n_test,  p = p, K = 3, K0 = 1, sigma2 = sigma2, rho = 0.8)
  } else {
    stop("Type non reconnu. Choisir 'simple' ou 'bloc'.")
  }
  
  list(
    X_train = train_data$X,
    y_train = train_data$y,
    X_test  = test_data$X,
    y_test  = test_data$y,
    beta    = train_data$beta,
    SigmaX  = train_data$SigmaX
  )
}
```


```{r, echo=TRUE}
set.seed(42)
data_bloc <- generate_lm_split(n_train = 100, p = 12, p0 = 3, sigma2 = 1, type = "bloc")

# Vérification
str(data_bloc)
data_bloc$beta
round(data_bloc$SigmaX[1:12, 1:12], 2)
```



2.4 Test de Student – Sélection de variables

```{r, echo=TRUE}

# 2.4 - Sélection de variables via le Test de Student

getStudentSelection <- function(X, y, alpha = 0.05) {
  if (is.null(colnames(X))) {
    colnames(X) <- paste0("X", 1:ncol(X))
  }
  
  data <- as.data.frame(X)
  data$y <- y
  
  # Modèle linéaire complet
  form <- as.formula(paste("y ~", paste(colnames(X), collapse = " + ")))
  model <- lm(form, data = data)
  
  # Extraction des p-values (hors intercept)
  p_values <- summary(model)$coefficients[-1, 4]
  
  # Sélection des variables significatives
  selected_vars <- names(p_values)[p_values < alpha]
  if (length(selected_vars) == 0) {
    selected_vars <- names(sort(p_values))[1] # garde la variable la plus proche du seuil
  }
  
  # Nouveau modèle restreint
  form_sel <- as.formula(paste("y ~", paste(selected_vars, collapse = " + ")))
  model_sel <- lm(form_sel, data = data)
  
  # Création du vecteur beta_hat aligné sur les colonnes de X
  beta_hat <- rep(0, ncol(X))
  names(beta_hat) <- colnames(X)
  beta_hat[selected_vars] <- coef(model_sel)[-1]
  
  list(
    model_full = model,
    model_selected = model_sel,
    selected_vars = selected_vars,
    p_values = p_values,
    beta_hat = beta_hat
  )
}


# Exemple d'application du Test de Student

set.seed(42)
data_bloc <- generate_lm_split(n_train = 100, p = 12, p0 = 3, sigma2 = 1, type = "bloc")

# Sélection des variables significatives
colnames(data_bloc$X_train) <- paste0("X", 1:ncol(data_bloc$X_train))
student_res <- getStudentSelection(data_bloc$X_train, data_bloc$y_train)

# Résultats
cat("Variables sélectionnées :", student_res$selected_vars, "\n\n")
cat("P-values :\n")
print((student_res$p_values))
cat("\nCoefficients estimés (β̂) :\n")
print(round(student_res$beta_hat, 4))

cat("\nCoefficients vrai (̂beta) :\n")
print(round(data_bloc$beta, 4))
```

3.1


```{r, echo=TRUE}

#  Fonction d’évaluation des performances

getPerformance <- function(X_test, y_test, beta_hat, beta_true) {
  
  # Indices des variables sélectionnées (non nulles)
  nzero <- which(beta_hat != 0)
  zero  <- which(beta_hat == 0)
  
  # Indices des vraies variables non nulles
  true_nzero <- which(beta_true != 0)
  true_zero  <- which(beta_true == 0)
  
  # Comptage des cas
  TP <- sum(nzero %in% true_nzero)  # vraies positives
  TN <- sum(zero %in%  true_zero)   # vraies négatives
  FP <- sum(nzero %in% true_zero)   # fausses positives
  FN <- sum(zero %in%  true_nzero)  # fausses négatives
  
  # Métriques de sélection
  recall <- TP / (TP + FN)                # sensibilité
  specificity <- TN / (TN + FP)           # spécificité
  precision <- TP / (TP + FP)             # précision du support
  recall[is.nan(recall)] <- 0
  specificity[is.nan(specificity)] <- 0
  precision[is.nan(precision)] <- 0
  
  # Erreurs
  rmse <- sqrt(mean((beta_hat - beta_true)^2))       # erreur quadratique moyenne sur β̂
  prediction_error <- sqrt(mean((y_test - X_test %*% beta_hat)^2))  # erreur de prédiction
  
  # Résumé des résultats
  res <- round(c(precision, recall, specificity, rmse, prediction_error), 4)
  names(res) <- c("Précision", "Sensibilité", "Spécificité", "RMSE_β", "Erreur_prédiction")
  return(res)
}

# ---------------------------------------------------------
# 💡 Application : évaluer ton modèle Student
# ---------------------------------------------------------

# Tu as déjà ton data_bloc et ton student_res :
perf_student <- getPerformance(
  X_test = data_bloc$X_test,
  y_test = data_bloc$y_test,
  beta_hat = student_res$beta_hat,
  beta_true = data_bloc$beta
)

# Affichage
cat("📊 Performances du Test de Student :\n")
print(perf_student)

```


3.2 
```{r, echo=TRUE}

#  Packages nécessaires

library(tidyverse)
library(pbmcapply)
library(tibble)


# Fonction de simulation unique : getOneSimu()

getOneSimu <- function(i, n_train = 100, p = 12, p0 = 3, sigma2 = 1) {
  #  Génération d’un jeu de données
  data <- generate_lm_split(n_train = n_train, p = p, p0 = p0, sigma2 = sigma2)
  
  #  Application des méthodes de sélection
  # Test de Student
  student <- getStudentSelection(data$X_train, data$y_train)
  
  #  Évaluation des performances (en utilisant ta fonction 3.1)
  perf_student <- getPerformance(data$X_test, data$y_test, student$beta_hat, data$beta)
  
  #  Mise en forme dans un tableau tidy
  res <- tibble(
    method = "Test_Student",
    precision = perf_student["Précision"],
    recall = perf_student["Sensibilité"],
    specificity = perf_student["Spécificité"],
    rmse = perf_student["RMSE"],
    err_pred = perf_student["Erreur_prédiction"],
    p = p,
    sigma2 = sigma2,
    simu = i
  )
  
  return(res)
}


# 🚀 Lancer plusieurs simulations

set.seed(42)
n_simu <- 10

# Parallélisation avec pbmcapply
res_all <- pbmclapply(1:n_simu, getOneSimu, mc.cores = 2) %>%
  bind_rows()


# 📊 Résumé final

print(res_all)

# Moyennes sur toutes les simulations
summary_results <- res_all %>%
  group_by(method) %>%
  summarise(
    precision_moy = mean(precision),
    recall_moy = mean(recall),
    specificity_moy = mean(specificity),
    rmse_moy = mean(rmse),
    err_pred_moy = mean(err_pred)
  )

print(summary_results)
```

3.3

```{r, echo=TRUE}

# Visualisation des résultats des simulations

library(ggplot2)

# Boxplot des erreurs de prédiction par méthode
ggplot(res_all, aes(x = method, y = err_pred, fill = method)) +
  geom_boxplot(alpha = 0.7) +
  labs(
    title = "Erreur de prédiction selon la méthode",
    x = "Méthode de sélection",
    y = "Erreur de prédiction (moyenne)"
  ) +
  theme_minimal(base_size = 14) +
  theme(legend.position = "none")

# Boxplot du RMSE des coefficients β̂
ggplot(res_all, aes(x = method, y = rmse, fill = method)) +
  geom_boxplot(alpha = 0.7) +
  labs(
    title = "Erreur RMSE sur les coefficients estimés (β̂)",
    x = "Méthode",
    y = "RMSE moyen"
  ) +
  theme_minimal(base_size = 14) +
  theme(legend.position = "none")

# Boxplot de la précision
ggplot(res_all, aes(x = method, y = precision, fill = method)) +
  geom_boxplot(alpha = 0.7) +
  labs(
    title = "Précision du support sélectionné (variables pertinentes)",
    x = "Méthode",
    y = "Précision"
  ) +
  theme_minimal(base_size = 14) +
  theme(legend.position = "none")
```