```{r}
source("generate.R")
library(ggplot2)
library(gridExtra)

# Cas 1 : indépendant
data1 <- generate_lm(n.train = 100, p = 20, p0 = 5, sigma2 = 1)
str(data1)

# Cas 2 : corrélation AR(1)
data2 <- generate_lm_long(n.train = 100, p = 20, p0 = 5, sigma2 = 1, rho = 0.6)
str(data2)

# Cas 3 : corrélation par blocs
data3 <- generate_lm_block(n.train = 100, p = 20, p0 = 5, sigma2 = 1, rho = 0.6, K = 3)
str(data3)
```

```{r}
plot_corr <- function(Sigma, titre) {
  df <- as.data.frame(as.table(round(Sigma, 2)))
  ggplot(df, aes(Var1, Var2, fill = Freq)) +
  geom_tile() +
  scale_fill_gradient2(low = "white", high = "steelblue", midpoint = 0.3, limits = c(0, 1)) +
  theme_minimal(base_size = 11) +
  theme(axis.text = element_blank(),
  axis.ticks = element_blank(),
  panel.grid = element_blank(),
  legend.position = "none",
  plot.title = element_text(hjust = 0.5, face = "bold")) +
  coord_fixed() +
  labs(title = titre, x = "", y = "")
}

p1 <- plot_corr(data1$sigmaMatrix, "Indépendant")
p2 <- plot_corr(data2$sigmaMatrix, "AR(1) (p = 0.6)")
p3 <- plot_corr(data3$sigmaMatrix, "Blocs (p = 0.6, K = 4)")

grid.arrange(p1, p2, p3, ncol = 3,
top = "Comparaison des structures de corrélation")
```
```{r}
perf <- function(X_test, y_test, beta, beta.star) {
  nzero <- which(beta != 0)
  zero  <- which(beta == 0)
  true.nzero <- which(beta.star != 0)
  true.zero  <- which(beta.star == 0)
  
  TP <- sum(nzero %in% true.nzero)
  TN <- sum(zero %in%  true.zero)
  FP <- sum(nzero %in% true.zero)
  FN <- sum(zero %in%  true.nzero)
  
  recall <- TP/(TP + FN)
  specificity <- TN/(FP + TN)
  precision <- TP/(TP + FP)
  
  recall[TP + FN == 0] <- NA
  specificity[TN + FP == 0] <- NA
  precision[TP + FP == 0] <- NA
  
  rmse <- sqrt(mean((beta - beta.star)^2, na.rm = TRUE))
  rerr <- sqrt(mean((y_test - X_test %*% beta)^2))
  
  res <- round(c(precision, recall, specificity, rmse, rerr), 4)
  res[is.na(res)] <- 0
  names(res) <- c("precision", "recall", "specificity", "rmse", "prediction")
  
  res
}
```

```{r}
source("methods.R")

X_train <- data3$X[data3$train, ]
y_train <- data3$y[data3$train]
X_test <- data3$X[data3$test, ]
y_test <- data3$y[data3$test]
beta_true <- data3$beta

# Méthodes
beta_ols <- getOLS(X_train, y_train)
beta_best <- getBestSubset(X_train, y_train, criterion = "bic")
beta_aic <- getStepwiseAIC(X_train, y_train)
beta_bic <- getStepwiseBIC(X_train, y_train)
beta_lasso <- getLasso(X_train, y_train)
beta_oracle <- getOracle(X_train, y_train, beta_true)

# Évaluation contre beta_true

res_tab <- rbind(
  OLS         = perf(X_test, y_test, beta_ols,    beta_true),
  BestSubset  = perf(X_test, y_test, beta_best,   beta_true),
  StepwiseAIC = perf(X_test, y_test, beta_aic,    beta_true),
  StepwiseBIC = perf(X_test, y_test, beta_bic,    beta_true),
  LASSO       = perf(X_test, y_test, beta_lasso,  beta_true),
  Oracle      = perf(X_test, y_test, beta_oracle, beta_true)
)
res_tab

```
#OLS : OLS met quasi tout non-zéro. Comme les 5 vraies sont dedans, recall=1, mais il ajoute 15−0=15 faux positifs -> specificity=0 et precision=5/20=0.25. Mauvaise parcimonie, prédiction moyenne.

#BestSubset : Ils retrouvent les 5 vraies (recall=1) mais ajoutent 3 faux positifs -> specificity=12/15=0.80, precision=5/(5+3)=0.625. Meilleure parcimonie que OLS, prédiction correcte.

#LASSO : Toujours recall=1, mais un peu plus de FP (environ 4), d’où precision ≈ 5/9. -> meilleur rmse des beta (shrinkage) et meilleure erreur de prédiction parmi les méthodes réalistes.

#Oracle : Référence idéale, connait le vrai support. Meilleur sur coefficients et prédiction (proche du bruit, ecart-type = 1). Sert de plafond de performance.

```{r}
source("simulate.R")
set.seed(42)
res_indep <- map_dfr(1:10, ~ getOneSimu(.x, "indep"))
res_ar1   <- map_dfr(1:10, ~ getOneSimu(.x, "ar1", rho = 0.6))
res_block <- map_dfr(1:10, ~ getOneSimu(.x, "block", rho = 0.6))

res_all <- bind_rows(res_indep, res_ar1, res_block)
res_all
```

```{r}
# erreur de prédiction
ggplot(res_all, aes(x = method, y = prediction, fill = structure)) +
  geom_boxplot() +
  theme_minimal() +
  labs(title = "Erreur de prédiction selon la structure de corrélation",
       y = "Erreur de prédiction (test)", x = "")

# précision du support
ggplot(res_all, aes(x = method, y = precision, fill = structure)) +
  geom_boxplot() +
  theme_minimal() +
  labs(title = "Précision de sélection selon la structure",
       y = "Précision", x = "")
```

```{r}
lasso_comp <- res_all %>%
  filter(method %in% c("LASSO", "Oracle")) %>%
  ggplot(aes(x = structure, y = rmse, fill = method)) +
  geom_bar(stat = "summary", fun = "mean", position = "dodge") +
  theme_minimal() +
  labs(title = "Erreur des coefficients : LASSO / Oracle",
       y = "RMSE moyen sur les coefficients", x = "Structure de corrélation")

lasso_comp
```

```{r}
# Validation du modèle OLS sur data1
fit_ols <- lm(y_train ~ X_train)

# Résidus
res <- resid(fit_ols)

# 1. Graphique des résidus vs valeurs ajustées
plot(fitted(fit_ols), res,
     xlab = "Valeurs ajustées", ylab = "Résidus",
     main = "Résidus vs valeurs ajustées")
abline(h = 0, col = "red")

# 2. QQ-plot pour vérifier la normalité
qqnorm(res)
qqline(res, col = "blue")

# 3. Test de normalité
shapiro.test(res)

```

```{r}
library(leaps)
leaps_fit <- regsubsets(y_train ~ ., data = as.data.frame(X_train), nvmax = 10)
summary_fit <- summary(leaps_fit)

plot(summary_fit$bic, type = "b", pch = 19,
     main = "Critère BIC selon la taille du modèle",
     xlab = "Nombre de variables", ylab = "BIC")

```

```{r}
library(caret)

df_train <- as.data.frame(X_train)
colnames(df_train) <- paste0("x", 1:ncol(X_train))
df_train$y <- y_train

# Validation croisée avec sélection AIC
set.seed(42)
cv_fit <- train(
  y ~ .,                      # formule correcte
  data = df_train,            # data.frame avec colonnes nommées
  method = "lmStepAIC",       # régression linéaire avec sélection de variables
  trControl = trainControl(method = "cv", number = 5)
)

cv_fit$results

```

```{r}
# Résumé des performances par itération
cv_fit$resample

# Moyenne des métriques de CV
cv_fit$resample %>%
  summarise(across(where(is.numeric), mean))

ggplot(cv_fit$resample, aes(x = RMSE)) +
  geom_histogram(fill = "steelblue", color = "white", bins = 10) +
  theme_minimal() +
  labs(
    title = "Distribution du RMSE sur les 5 folds de validation croisée",
    x = "RMSE (erreur quadratique moyenne)",
    y = "Fréquence"
  )

```

```{r}
# Résumé global des performances moyennes
res_summary <- res_all %>%
  group_by(method, structure) %>%
  summarise(across(c(precision, recall, specificity, rmse, prediction), mean)) %>%
  arrange(prediction)

res_summary

ggplot(res_summary, aes(x = method, y = prediction, fill = structure)) +
  geom_bar(stat = "identity", position = "dodge") +
  theme_minimal() +
  labs(title = "Erreur moyenne de prédiction par méthode et structure",
       y = "Erreur moyenne (test)", x = "") +
  coord_flip()

```